【裁判字號】    95,勞安訴,3
【裁判日期】    951229
【裁判案由】    業務過失致死等
【裁判全文】
臺灣高雄地方法院刑事判決             95年度勞安訴字第3號
公  訴  人  臺灣高雄地方法院檢察署檢察官
被      告  乙○○
上列被告因業務過失致死案件，經檢察官提起公訴（94年度偵字
第17820 號），被告於本院準備程序中，就被訴事實為有罪之陳
述，由本院合議庭裁定改依簡式審判程序審理，並判決如下：
    主    文
乙○○從事業務之人，因業務上之過失致人於死，處有期徒刑陸
月，如易科罰金，以銀元參佰元即新臺幣玖佰元折算壹日。
    事    實
一、乙○○係宏燁股份有限公司（下稱宏燁公司）負責人，為從
    事機械拆卸修配業務之人，於民國93年12月6 日以總價新台
    幣22萬元得標，而與中國造船股份有限公司（下稱中船公司
    ）訂立「ＨＣ—１吊車拆卸及分段割切處理工作」之工程契
    約（下稱系爭工程契約），並僱用勞工劉漢樞、李福財從事
    相關作業，係屬勞工安全衛生法第2 條第2 項所稱之雇主。
    其明知雇主於工作場所有發生危險之虞時，應即令停止作業
    使勞工退避至安全場所，及應對勞工施以從事工作、預防災
    變之必要安全衛生教育訓練，並應設置防止墜落之必要安全
    衛生設備；而依客觀情狀，並無不能注意之情形，竟疏未注
    意，容任未接受安全教育訓練之劉漢樞、李福財，於違反工
    作順序先拆解前段伸臂，加以起重機吊掛方式不當（僅吊掛
    伸臂上方形樑，且吊掛鋼索未調整等長），致後段伸臂受力
    不均失去平衡情形下，在離地44公尺然未設置安全母索等必
    要安全設備之高雄市○○區○○路3 號中船公司1 號碼頭施
    工現場，從事ＨＣ—１吊車後段伸臂拆卸工作。嗣劉漢樞、
    李福財欲以LLC —2 固定式起重機加強吊舉後段伸臂，而由
    李福財將吊掛鋼索套於起重機釣鉤後，因後段伸臂上下受力
    已達臨界應力而突然脫落斷裂，致劉漢樞、李福財2 人失去
    重心，連同8.6 公尺長之水平支撐鐵架摔落至地面。李福財
    墜地後，隨後被墜落之配重水泥塊擊中，因全身多處骨折、
    鈍力傷而當場死亡；劉漢樞則被斷臂之反作用力彈至距離起
    重機主體24公尺遠之地面，送醫後仍因高處墜落、胸腹部挫
    傷引發氣血胸而不治死亡。
二、案經高雄市政府勞工局勞工檢查所報請臺灣高雄地方法院檢
    察署檢察官偵查起訴。
    理    由
一、本案被告乙○○所犯為死刑、無刑徒刑或最輕本刑為3 年以
    上有期徒刑以外之罪，其於準備程序中就被訴事實為有罪之
    陳述，經法官告知簡式審判程序之旨，並聽取公訴人之意見
    後，依刑事訴訟法第273 條之1 第1 項規定，裁定由受命法
    官獨任進行簡式審判程序，合先敘明。
二、訊據被告對於上述犯罪事實，於本院訊問時坦承不諱；核與
    證人即次承攬人上嘉工程有限公司起重機操作員沈明宗、中
    船公司起重機操作員吳國華、LLC —2 吊車指揮手柳啟炎、
    領班林吉興、工程師歐忠志分別於警詢、偵查中之證述大致
    相符，並有中船公司工程契約、設備維修工事基準書、記載
    「投保單位均為宏燁公司」之劉漢樞、李福財勞工保險卡、
    記載「劉漢樞為宏燁公司系爭工程現場施工負責人」之施工
    前協議組織會議決議事項、承攬商勞工安全衛生管理人員設
    置報備書影本各1 份、現場照片10幀在卷可稽（見相(一)卷第
    32至36頁、相(二)卷第32、33、35、37、48至54頁），足認被
    告之自白係與事實相符，堪信為真實。
三、按雇主對於防止有墜落、崩塌之虞之工作場所引起危害，應
    有符合標準之必要安全衛生設備；又工作場所有立即發生危
    險之虞時，雇主或工作場所負責人應即令停止作業，並使勞
    工退避至安全場所；另雇主對勞工應施以從事工作及預防災
    變所必要之安全衛生教育、訓練，勞工安全衛生法第5 條第
    1 項第5 款、第10條、第23條第1 項分別定有明文。查被告
    身為系爭工程承攬人，僱用被害人劉漢樞、李福財從事上開
    作業，自應遵照前揭規定；且依客觀情形，又無不能注意之
    情事，非但未對劉漢樞、李福財施以安全教育訓練，且未於
    工作場所裝設安全母索供吊掛安全帶，並在工作場所有立即
    發生危險之虞時，未令停止作業使勞工退避至安全場所，致
    劉漢樞、李福財發生墜落地面死亡之職業災害，是被告有業
    務上過失甚明；而高雄市政府勞工局勞工檢查所94年6 月27
    日高市勞檢四字第0940005052號函所附職業災害檢查報告書
    亦同此認定（見相(一)卷第51至88頁）。又被害人劉漢樞、李
    福財確因上開職業災害致死，亦有臺灣高雄地方法院檢察署
    相驗屍體筆錄、相驗屍體證明書、驗斷書、照片、相驗報告
    書等在卷足憑（見相(一)卷第2 至6 、14至19、39至45、63至
    71頁），是被害人之死亡結果與被告業務過失行為間，顯有
    相當因果關係；從而，本案罪證明確，被告犯行堪以認定。
四、按行為後法律有變更者，適用行為時之法律，但行為後之法
    律有利於行為人者，適用最有利於行為人之法律，刑法第2
    條第1 項定有明文。查被告行為後，如附表編號、所示
    被告論罪科刑所應適用之刑法條文，業於94年2 月2 日修正
    公布，並於95年7 月1 日生效施行；經個別比較新舊法，及
    依最高法院24年上字第4634號判例意旨，就本案罪刑有關之
    一切情形綜其全部結果比較後，認修正施行後之現行刑法條
    文規定並未較有利於行為人；是依前開說明，本案自應適用
    修正施行前之刑法條文而為處斷。
五、被告乙○○為宏燁公司負責人，且實際負責宏燁公司業務，
    其僱用勞工即被害人劉漢樞、李福財至業主中船公司ＣＨ—
    １施工現場，從事吊車拆卸及分段割切處理工作，乃屬勞工
    安全衛生法第2 條第2 項所稱之雇主；然未提供符合標準之
    安全衛生設備，致被害人發生死亡職業災害，核其所為，係
    違反勞工安全衛生法第5 條第1 項第5 款之規定，而發生同
    法第28條第2 項第1 款之勞工死亡職業災害，應依同法第31
    條第1 項之規定處罰，同時並犯刑法第276 條第2 項之業務
    過失致死罪。又被告乙○○一過失行為同時觸犯上開勞工安
    全衛生法第31條第1 項、刑法第276 條第2 項之罪，為想像
    競合犯，應依刑法第55條之規定，從一重之刑法第276 條第
    2 項業務過失致死罪處斷（修正刑法就第55條增加但書科刑
    之限制，為法理明文化，非屬法律變更，應直接適用裁判時
    法）。爰審酌被告乙○○身為宏燁公司負責人，有前述疏失
    導致勞工劉漢樞、李福財發生死亡職業災害，又迄今尚未與
    被害人家屬達成和解，實有不該；惟念其犯後坦承犯行，並
    無前科，有臺灣高等法院被告前案紀錄表可按，素行尚可等
    一切情狀，量處如主文所示之刑，並依附表編號所示比較
    新舊法結果，依修正前刑法第41條第1 項前段諭知易科罰金
    之折算標準，以示懲儆。
六、依刑事訴訟法第273 條之1 第1 項、第299 條第1 項前段，
    勞工安全衛生法第31條第1 項，刑法第11條前段、第2 條第
    1 項前段、第55條，修正前刑法第276 條第2 項、第41條第
    1 項前段，罰金罰鍰提高標準條例第1 條前段，廢止前罰金
    罰鍰提高標準條例第2 條，現行法規所定貨幣單位折算新臺
    幣條例第2 條，判決如主文。
本案經檢察官甲○○到庭執行職務。
中    華    民    國    95    年    12    月    29    日
                  鳳山刑事第二庭  法  官  洪珮婷
以上正本證明與原本無異。
如不服本判決，應於收受送達後10日內向本院提出上訴書狀。
中    華    民    國    95    年    12    月    29    日
                                  書記官  賴朱梅
┌───────────────────────────────────────────────┐
│附表：                                                                                        │
├──────┬─────────────┬─────────────┬───────┬────┤
│相關變更條文│行為時法（下稱舊法）之內容│裁判時法（下稱新法）之內容│比  較  理  由│備    註│
├──────┼─────────────┼─────────────┼───────┼────┤
│【罰金刑貨│依法律應處罰金、罰鍰者，就│中華民國94年1 月7 日法修正│刑法之貨幣單位│按現行法│
│幣單位之變更│其原定數額得提高為2 倍至10│施行後，刑法分則編所定罰金│由「元（指銀元│規所定貨│
│】罰金罰鍰提│倍（刑法乃係定明10倍）。第│之貨幣單位為新臺幣。94年1 │）」變更為「新│幣單位折│
│高標準條例第│1 條所定得提高倍數之規定，│月7 日刑法修正時，刑法分則│臺幣」，且刑法│算新臺幣│
│1條 前段、第│於本條例修正後制定之法律，│編未修正之條文定有罰金者，│分則之罰金數額│標準條例│
│5條 →刑法施│不適用之；本條例修正前公布│自94年1 月7 日刑法修正施行│，亦視該分則先│第2 條規│
│行法第1 之1 │之法律，於本條例修正後修正│後，就其所定數額提高為30倍│前曾修正與否，│定折算後│
│條第1 項、第│其罰金罰鍰數額或法律經全部│。但72年6 月26日至94年1 月│而分別提高3 或│係等值，│
│2項         │修正而其罰金罰鍰數額未予變│7 日新增或修正之條文，就其│30倍。        │新法並未│
│            │更者，亦同。              │所定數額提高為3 倍。      │              │較有利。│
├──────┼─────────────┼─────────────┼───────┼────┤
│刑法第33條│罰金：（銀元）1 元以上。  │罰金：新臺幣1000元以上…。│罰金刑之下限，│舊法有利│
│第5 款：罰金│                          │                          │由銀元10元（亦│。      │
│刑下限變更  │                          │                          │經提高）即新臺│        │
│            │                          │                          │幣30元，提高為│        │
│            │                          │                          │新臺幣1000元  │        │
├──────┼─────────────┼─────────────┼───────┼────┤
│【易科罰金│犯最重本刑為5 年以下有期徒│犯最重本刑為5 年以下有期徒│易科罰金折算標│舊法有利│
│折算標準變更│刑以下之刑之罪，而受6 個月│刑以下之刑之罪，而受6 個月│準由銀元300 元│。      │
│】修正前刑法│以下有期徒刑或拘役之宣告…│以下有期徒刑或拘役之宣告者│即新臺幣900 元│        │
│第41條第1 項│得以（銀元，下同）1 元以上│，得以新臺幣1000元、2000元│，提高為以新臺│        │
│前段、修正前│3 元以下折算1 日，易科罰金│或3000元折算1 日，易科罰金│幣1000元、2000│        │
│罰金罰鍰提高│。依刑法第41條易科罰金…就│。                        │元或3000元折算│        │
│標準條例第2 │其原定數額提高為100 倍折算│                          │1日           │        │
│條→現行刑法│1 日；法律所定罰金數額未依│                          │              │        │
│第41條第1 項│本條例提高倍數，或其處罰法│                          │              │        │
│前段        │條無罰金刑之規定者，亦同。│                          │              │        │
└──────┴─────────────┴─────────────┴───────┴────┘
附錄本案論罪科刑法條：
刑法第276條第2項
從事業務之人，因業務上之過失犯前項之罪者，處5 年以下有期
徒刑或拘役，得併科3 千元以下罰金。
勞工安全衛生法第31條第1 項
違反第5 條第1 項或第8 條第1 項之規定，致發生第28條第2 項
第1 款之職業災害者，處3 年以下有期徒刑、拘役或科或併科新
臺幣15萬元以下罰金。


司法院資訊處製作；財團法人民間司法改革基金會備份。
